【裁判字號】    89,上易,614
【裁判日期】    890531
【裁判案由】    詐欺
【裁判全文】
臺灣高等法院高雄分院刑事判決                    八十九年度上易字第六一四號
    上  訴  人  台灣高雄地方法院檢察署檢察官
    被      告  乙○○
    選任辯護人  康進益律師
                王國論
右上訴人因被告詐欺案件，不服台灣高雄地方法院八十八年度易字第一六二九號  中
華民國八十九年一月六日第一審判決（起訴案號：台灣高雄地方法院檢察署八十七年
度偵字第一八九三九號、第二一一七八號、第二五二一二號），提起上訴，本院判決
如左：
    主  文
上訴駁回。
    理  由
一、公訴意旨係以：王麗玉基於意圖為自己不法所有之概括犯意，於民國八十六年十
    二月間，連續在其開設坐落高雄市○○○路二０四號「豬妹妹餐飲服飾複合店」
    ，向丁○○、戊○○謊稱；其開設之上開餐飲店欲擴大營業，急需裝修費用，請
    丁○○、戊○○投資共同經營，丁○○、戊○○不疑有詐，應其所請分別投資新
    台幣（下同）四十萬元及十八萬元，並如數給付與王麗玉；詎王麗玉於八十七年
    三月十二日即將上開餐飲店結束營業，始知受騙。又王麗玉於八十七年三月二十
    五日，在上開餐飲店向甲○○謊稱，其經營之餐飲店需現金週轉，向甲○○借貸
    十四萬元，甲○○不疑有詐，如數貸與，王麗玉並開發本票一紙予甲○○，以擔
    保上開借款之償付，詎屆期未獲付款，始知受騙。因認被告王麗玉涉有刑法第三
    百三十九條第一項詐欺取財罪嫌。
二、公訴人認被告王麗玉涉有刑法第三百三十九條第一項之詐欺罪嫌，無非以告訴人
    丁○○、戊○○、甲○○等人之指述，為其起訴論罪之主要依據。訊據被告王麗
    玉堅決否認有何詐欺之犯行，辯稱：被告將張慧丙與戊○○所交付之款項用於裝
    潢餐飲服飾店，嗣因經營不善始結束營業，至於甲○○並不是合夥人，被告積欠
    甲○○之十四萬元係會款等語。
三、按犯罪事實應依證據認定之，無證據不得推定其犯罪事實，刑事訴訟法第一百五
    十四條定有明文。次按犯罪事實之認定，應憑真實之證據，倘證據是否真實尚欠
    明顯，自難以擬制推測之方法，為其判斷基礎。又告訴人之告訴，係以使被告受
    刑事訴追為目的，是其陳述是否與事實相符，仍應調查其他證據以資審認，最高
    法院五十三年台上字第六五六號、五十二年台上一三００號等判例可供參照。又
    刑法第三百三十九條第一項詐欺罪之成立，以意圖為自己或第三人不法所有，以
    詐術使人將本人或第三人之物交付為要件。所謂以詐術使人交付，必須被詐欺人
    因其詐術而陷於錯誤，若其所用方法，不能認為詐術，亦不致使人陷於錯誤，即
    不構成該罪，最高法院四十六年台上字第二六０號判例可資參照。至於債務人於
    債之關係成立後，如有未依債之本旨履行民事債務之情形，在一般社會經驗上可
    能之原因甚多，縱令是出於惡意不為履行，茍無足以證明其在債之關係發生時，
    自始即具有不法所有意圖之積極證據，亦僅能令負民事之遲延給付責任，依刑事
    訴訟法第一百五十四條之規定，尚不得據此債信違反之客觀事態，而推定債務人
    原有詐欺取財之犯意。
四、經查：
（一）告訴人丁○○於民國八十四年間常到被告在高雄市○○○路一二一號經營之「
      豬妹妹餐飲服飾複合店」消費而認識被告，而張慧丙係丁○○之表妹，亦常去
      消費，彼等均知悉上開上開餐飲服飾店生意不錯，惟張慧丙當時工作未滿一年
      ，無法向銀行貸得款項，故由丁○○向銀行貸得四十萬元，由張慧丙領出後攜
      至一心二路「豬妹妹餐飲服飾複合店」新店址，交予被告，因丁○○是軍人身
      分不能投資事業，只有拿錢出來等情，業據告訴人丁○○、證人張慧丙二人迭
      於原審偵審中陳述綦詳，丁○○於本院調查時亦同此陳述無異，則該四十萬元
      投資之人既為張慧丙，縱其資金源自丁○○，核告訴人丁○○與被告雙方之間
      並無合夥或其他民事法律關係，遑論被告有何施詐使人陷於錯誤之刑事詐欺罪
      責可言。又告訴人丁○○亦不否認被告於盤店前被告有退還十萬元，則被告若
      自始存心訛騙，理應極盡賴債或避債之能事，何以在告訴人丁○○未提出詐欺
      告訴前（按係八十七年八月十四日提出），即主動償還十萬元之理，足徵被告
      應無訛詐告訴人丁○○之犯行。
（二）告訴人戊○○與被告係好友及客戶，已據其於本院調查時陳述在卷，其在高雄
      市○○○路「豬妹妹餐飲服飾複合店」消費而認識被告，後來被告將店遷移至
      一心二路新址後，雙方始有金錢往來四、五次，每次金額約五千元等情，業據
      告訴人戊○○於原審法院審理時陳述明確。準此，告訴人戊○○願意參與上開
      餐飲服飾店之投資，或鑑於被告中丙店經營業績不錯，有遠景可期，或源於被
      告債信頗佳，自非被告施用詐術所致。況且，告訴人並不否認其知悉上開餐飲
      服飾店有虧損等情，則其明知當時處於虧損狀態，仍執意投資，自無所謂陷於
      錯誤可言。
（三）告訴人甲○○謂係透過朋友介紹前去中丙四路「豬妹妹餐飲服飾複合店」消費
      而認識被告，嗣於八十七年三月二十五日在高雄市○○路之德州炸雞店將十四
      萬元交給被告，至該十四萬現款係在交錢二、三個月前，以花旗銀行金融卡從
      花旗銀行高雄分行之帳戶分數次領出的，原將用於繳交預售屋頭期款等情，固
      據告訴人甲○○於原審法院審理時陳述歷歷。惟原審法院向花旗銀行高雄分行
      查詢該行客戶甲○○八十六年、八十七年間存提往來明細結果，甲○○於該行
      第0000000000號帳戶，迄八十六年八月二十六日截止，其存款餘額
      固有十七萬零九百零二元，惟迄八十六年八月三十一日止其餘額為十一萬三千
      六百元，迄八十六年九月三十日止餘額只剩五萬二千五百十九元，迄八十六年
      十月三十一日餘額只剩七千一百三十二元，且八十六年十一月三十日至八十七
      年三月三十一日止，其帳戶餘額均未逾八千元，此有花旗銀行高雄分行八十八
      年九月十四日（八八）消管字第二三六九號函及往來明細附卷可稽，是告訴人
      甲○○於八十七年一月間至同年三月間其本人在花旗銀行高雄分行之帳戶餘額
      均未逾八千元，其如何能從該帳戶提款十四萬元借予被告，足徵其上開指述與
      事實不符，尚難採信。再者，甲○○並不否認參加連同被告為會首共十六會、
      會期自八十五年十二月五日起至八十七年三月間截止之民間互助會一會，其係
      尾會得標，會錢被告尚未給付等情不諱，並有會單（亦有互助會簿一本在卷）
      及得標明細影本各一紙在卷可稽，則告訴人甲○○於會款之宿欠尚未清償前，
      竟願意借給被告十四萬元，亦與常情有違。從而，被告辯稱其簽發金額十四萬
      元之本票一紙交予甲○○收執，係擔保上開會款一節（會款連會首應付十五萬
      元，已付予一萬元，尚欠十四萬元），與事實相符，應堪採信。
（四）被告於八十六年九月間將「豬妹妹餐飲服飾複合店」遷至高雄市○○○路二０
      四號一、二樓新址重新裝潢營業，其間，曾花費一百餘萬元之鉅資用於店內之
      裝潢等情，業據該店員工陳麗雯於原審法院審理時結證屬實，並有被告提出之
      施工明細表、估價單影本數紙附卷可按，足見被告向張慧丙、戊○○等人貸得
      款項後，確有用於該店之經營無訛。再者，張慧丙、戊○○等人將款項交予被
      告，投資上開餐飲服飾店之經營，顯然被告係屬合夥事務之執行人，則彼等所
      投資之款項，無法收回，係被告執行合夥事務是否具有過失，而應負擔損害賠
      償之責，自應由彼等循民事訴訟程序解決，尚難以合夥業務經營虧損，遽認被
      告自始即有詐欺犯意。
（五）被告先後曾於八十八年四月二十三日、八十八年五月十四日二次委請律師發文
      通知丁○○、戊○○、甲○○、張慧丙等人撥冗前往長和聯合律師事務所會算
      該店帳目及清償款項事宜，有長和聯合律師事務所律師函影本二紙在卷可按，
      益見被告於事後仍找尋管道嘗試與告訴人會商債務之清償，亦徵被告應無詐欺
      犯意。
（六）至證人顧嘉謀於原審法院審理時固稱其曾與甲○○於八十七年三月二十五日下
      午開車至博愛路小騎士炸雞店，知道甲○○要借錢給被告，惟當時其在車上，
      故不知道甲○○當天帶多少錢等情，然其並未目睹或聽聞甲○○當天確有交付
      十四萬元給被告，是其證詞尚不足作為被告不利認定之依據。又證人梁耀輝於
      原審法院審時證稱其與甲○○均有參加被告所起之互助會，惟於中途退出，後
      來開標得標情形其均不瞭解等情，亦不足作為被告向甲○○施詐之証據，不足
      為不利於被告認定之依據。
（七）綜上所述，被告並未施用詐術，而告訴人亦未陷於錯誤，自不能單憑告訴人之
      指述，及該合夥事業經營虧損，而推定被告原有詐欺取財之犯意。從而，揆諸
      前開說明，本件真實之證據，俱與詐欺取財罪無涉，告訴人宜循民事程序解決
      。此外，復查無其他積極證據足資證明認被告確有詐欺之犯行，既不能證明被
      告犯罪，自應諭知無罪之判決。（丁○○、戊○○委任律師於審理時具狀請求
      本院命被告提出合法帳冊、裝修費用之發票、高雄市政府工商科所核發之証照
      及股東名冊，此部分與被告是否成立詐欺無涉，自無查証之必要，附此敘明）
      。（另甲○○事後具狀請求傳訊廖耀輝、鍾慧美、顧嘉謀，但均無住址，自屬
      無從傳訊，爰不予傳訊）。
五、原審為無罪之諭知，經核尚無不合，檢察官循告訴人之請求上訴意旨指摘原判決
    不當，求為有罪之判決，並無足取，為無理由，應予駁回。
據上論斷，應依刑事訴訟法第三百六十八條，判決如主文。
本案經檢察官劉翼謀到庭執行職務。
中    華    民    國    八十九     年        五    月    三十一   日
                臺灣高等法院高雄分院刑事第四庭
                                  審判長法官  莊  鎮
                                        法官  陳吉雄
                                        法官  陳啟造
右丙本證明與原本無異。
不得上訴。
                                      書記官  劉金萍
中    華    民    國     八十九     年       六       月    一    日
                                                               Ｊ


司法院資訊處製作；財團法人民間司法改革基金會備份。
